【裁判字號】    98,勞訴,75
【裁判日期】    990831
【裁判案由】    確認僱傭關係存在等
【裁判全文】
臺灣桃園地方法院民事判決              98年度勞訴字第75號
原      告  陳振武
訴訟代理人  曾智群律師
複  代理人  黃冠澂
被      告  傑報人力資源顧問有限公司
法定代理人  陳欽碧
訴訟代理人  陳祖德律師
            鍾子淵
            程進昇
上列當事人間請求確認僱傭關係存在等事件，於民國99年8 月3
日言詞辯論終結，本院判決如下：
    主  文
原告之訴駁回。
訴訟費用由原告負擔。
    事實及理由
壹、程序方面：
一、按訴狀送達後，原告不得將原訴變更或追加他訴，但擴張或
    減縮應受判決事項之聲明者，不在此限，民事訴訟法第255
    條第1 項第3 款定有明文。查本件原告起訴時聲明係請求「
    (一)確認原告與被告間之僱傭關係存在。(二)被告應給付原告新
    臺幣（下同）125,200 元，及自民國98年3 月1 日起至清償
    日止，按年息5%計算之利息。(三)被告應給付原告5,052 元，
    及自起訴狀繕本送達之日起至清償日止，按年息5%計算之利
    息。」，嗣於本件訴訟程序進行中，減縮、擴張請求如其後
    述聲明所示，核其所為訴之聲明變更，僅係單純減縮、擴張
    應受判決事項及利息請求之聲明，於法並無不合，應予准許
    。
二、次按確認法律關係之訴，非原告有即受確認判決之法律上利
    益者，不得提起之，民事訴訟法第247 條第1 項前段定有明
    文。所謂即受確認判決之法律上利益，係指因法律關係之存
    在與否不明確，致原告主觀上認為其在法律上之地位有不安
    之狀態存在，且此種不安之狀態，能以確認判決將之除去者
    而言（最高法院52年台上字第1240號判例意旨參照）。又按
    確認之訴，以確認現在之法律關係為限，已過去之法律關係
    ，不得為確認之訴之標的（最高法院49年台上字第1813號判
    例意旨參照）。而所謂過去之法律關係，係指過去曾經成立
    或不成立之法律關係，因現在之情事已經變更，過去之法律
    關係已不復存在之情形而言。查本件原告起訴時請求確認兩
    造間之僱傭關係存在，雖因被告否認而有即受確認判決之法
    律上利益，然原告於本件訴訟進行中，嗣已於98年11月11日
    具狀表示自同年9 月17日起終止兩造間之僱傭關係，並更正
    其聲明為：「確認原告與被告間自98年3 月1 日起至98年8
    月16日止之僱傭關係存在」，則於本件言詞辯論終結前，上
    開更正後之聲明所欲確認之兩造間僱傭關係，既已屬過去之
    法律關係，揆諸前揭說明，原告就此並無即受確認判決之法
    律上利益，是原告提起本件確認之訴，於法無據，不應准許
    。
貳、實體方面：
一、原告起訴主張：
  (一)原告於98年1 月1 日接受被告聘僱派遣至訴外人陽明山國家
    公園管理處（下稱陽明山管理處）擔任機電設備操作維護人
    員，約僱期間自98年1 月1 日起至同年12月31日止，工作地
    點為陽明山管理處所屬之遊客中心，工作時間為每週工作6
    天（週六、日須到班值勤），於週一或依該工作地點主管要
    求配合休館日休假，此有三方所簽定之定期勞動契約（下稱
    系爭勞動契約）附卷為憑。詎被告未經預告，竟突於98年3
    月1 日起片面終止系爭勞動契約，並拒絕給付原告原依系爭
    勞動契約所得受領之薪資，實已影響原告之生計甚鉅，其後
    兩造雖經台北市政府進行勞資爭議協調，然因未達成共識而
    協調不成立，繼之原告已於98年8 月17日覓得他職工作，爰
    以起訴狀繕本送達之翌日為終止系爭勞動契約之意思表示，
    並請求確認兩造間之僱傭關係於該段期間存在。
  (二)又原告全年工作薪資為375,600 元，平均每月薪資為31,300
    元，而因被告不當終止系爭勞動契約，迄今尚積欠5 個月又
    16天（即98年3 月1 日至同年8 月16日）之薪資計173,193
    元【計算式：31,300×5 ＋（31,300×16/30 ）＝173,193
    】尚未給付；且被告公司亦未按實際薪資為原告提撥6%之退
    休金，每月差距842 元，自98年1 月1 日起至同年8 月16日
    止，共7 個月又16天，合計短差6,343 元【計算式：842 ×
    7 ＋（842 ×16/30 ）＝6,343 】；是原告自得請求被告給
    付此部分積欠之薪資及短缺之退休金提撥差額。為此，爰訴
    請判求：(一)確認原告與被告間自98年3 月1 日起至同年8 月
    16日止之僱傭關係存在。(二)被告應給付原告173,193 元，及
    自98年10月28日起至清償日止，按年息5%計算之利息。(三)被
    告應給付原告6,343 元，及自98年10月28日起至清償日止，
    按年息5%計算之利息。
二、被告則以：本件原告前因與遊客發生爭吵，經訴外人陽明山
    管理處通知被告，指稱原告有不適任之情形而要求更換管理
    人員，是被告遂依系爭勞動契約第7 條第7 、8 項及第11條
    第3 項之約定，告知原告自98年3 月1 日改派至與被告有契
    約關係之其他單位工作；惟原告為意圖申領失業補助故拒絕
    被告將其調職至其他工作地點，並要求被告將其資遣及開立
    非自願離職證明書，俾使原告得申請失業給付，然被告就此
    並未同意，仍請原告依約上班。詎料，原告自此即未依規定
    請假，亦未至陽明山管理處或返回被告公司上班，而有連續
    曠職達3 日以上之情事，且又未表示隨時準備提供勞務之意
    思，顯已無意願履行系爭勞動契約，故被告即於98年3 月9
    日通知原告依規定辦理離職手續，是自同年月1 日起，系爭
    勞動契約即已因雙方合意而終止。又縱認兩造間無前開合意
    終止，惟原告既有前述無故不到職之情形，則依系爭勞動契
    約第11條第3 項之約定及勞動基準法第12條第4 款之規定，
    被告亦得逕為終止兩造間之系爭勞動契約，而被告亦確已於
    98年3 月4 日以電話告知原告終止系爭勞動契約，故系爭勞
    動契約自是日起即已終止，復爰再以同年12月23日所提出之
    民事準備書狀繕本送達代為終止系爭勞動契約之意思表示。
    準此，兩造間之系爭勞動契約既已於斯時終止，則原告再為
    起訴請求自98年3 月1 日起至同年8 月16日止之薪資，於法
    即無理由。再退步而言，縱使被告無權終止系爭勞動契約，
    然原告之每月薪資係採按日計酬方式計付（含勞、健保自付
    額），亦即以實際值勤天數計算，每日工資為1,200 元，則
    原告以投標標價清單所載之預估數字，自行推測其每月薪資
    為31,300元，亦非正確。末被告之所以依陽明山管理處所有
    派遣員工保險投保方案標準，將原告之勞、健保保險概以基
    本工資17,280元作為申報投保薪級，乃係因原告每月出勤天
    數不固定，致使其每月薪資數額無法確定，而上開投保方案
    亦已經原告表示同意，故被告按此金額之6%提撥退休金，自
    無違法之處；況系爭勞動契約自98年3 月1 日起即已終止，
    則原告請求算至同年8 月16日止之退休金提撥差額損害，亦
    非有理等語置辯，並聲明：駁回原告之訴。
三、兩造不爭執之事項：
  (一)原告原受僱於被告公司，並經被告自98年1 月1 日起至同年
    2 月28日止派遣至訴外人陽明山管理處擔任機電設備操作維
    護人員，兩造間並簽定有本院卷第75至78頁之系爭勞動契約
    書。
  (二)兩造約定之日薪為1,200 元，每月薪資係依實際出勤日數計
    算；而原告於98年1 月份出勤天數為27天，薪資為32,400元
    ；同年2 月份出勤天數為24天，薪資為28,800元。
  (三)被告於原告任職期間為原告所投保之勞保薪資等級確為17,2
    80元。
  (四)原告自98年3 月1 日起即未前往被告公司或陽明山管理處上
    班。
四、兩造於本院99年8 月3 日言詞辯論期日協議簡化爭點如下：
  (一)兩造有無合意終止系爭勞動契約？若無，被告於98年3 月4
    日以原告曠職達3 日以上為由終止系爭勞動契約，是否合法
    ？原告主張確認兩造間自98年3 月1 日起至同年8 月16日止
    之僱傭關係存在，有無理由？
  (二)原告每月薪資為何？原告請求被告給付98年3 月1 日起至同
    年8 月16日止之薪資，有無理由？如有理由，其金額應為若
    干？又原告請求被告給付短缺之退休金提撥差額，有無理由
    ？如有理由，其金額應為若干？
五、本院之判斷：
  (一)兩造間並無合意終止系爭勞動契約，另被告於98年3 月4 日
    以原告曠職達3 日以上為由終止系爭勞動契約，並不合法：
    1.本件原告主張被告未經預告即於98年3 月1 日片面終止系
      爭勞動契約，故兩造間並未合意終止系爭勞動契約等語，
      惟此情為被告所否認，並辯稱原告自前開日期離職後即未
      至訴外人陽明山管理處或被告公司上班，亦未依規定請假
      ，足見原告已無意願履行系爭勞動契約，是系爭勞動契約
      自斯時起已經兩造合意終止云云。按當事人互相表示意思
      一致者，無論其為明示或默示，契約即為成立；對話為要
      約者，非立時承諾，即失其拘束力；非對話為要約者，依
      通常情形可期待承諾之達到時期內，相對人不為承諾時，
      其要約失其拘束力；依習慣或依其事件之性質，承諾無須
      通知者，在相當時期內，有可認為承諾之事實時，其契約
      為成立，民法第153 條第1 項、第156 條、第157 條及第
      161 條第1 項分別定有明文。又按當事人主張有利於己之
      事實者，就其事實有舉證之責任，民事訴訟法第277 條亦
      有明文規定。是以，本件被告主張兩造於98年3 月1 日已
      合意終止系爭勞動契約一節，既為原告所否認，被告自應
      舉證證明其確曾以對話方式或非對話之書面方式向原告為
      終止系爭勞動契約之要約意思表示，並經原告為承諾意思
      表示之事實。惟查，被告就其是否曾以對話方式或非對話
      之書面方式向原告為終止系爭勞動契約之要約意思表示，
      及原告是否曾為承諾之意思表示等節，於本院審理中始終
      未能提出任何證據以供本院調查，是否堪值採信，已非無
      疑。又原告於兩造協調過程中，始終未曾表示同意離職乙
      情，亦據證人即被告公司職員陳佳靖於本院審理中結證稱
      ：「（問：原告在與被告公司協調過程中，是否曾經表示
      他要離職？）他不同意離職…」等語明確（參見本院卷第
      88 頁 背面），且證人陳佳靖於本院審理中亦結證稱：伊
      等於98年3 月1 日之後還有繼續與原告協調，伊也有一次
      於電話中，向原告表示若原告都不來上班，公司將要終止
      系爭勞動契約等語（參見本院卷第89頁），顯見不惟原告
      未曾表示同意離職，甚且兩造於98年3 月1 日之後仍有就
      本件勞資爭議進行協調，且斯時兩造間之系爭勞動契約仍
      未終止。是被告以原告自前開日期起未至陽明山管理處或
      被告公司上班，亦未依規定請假為由，即逕謂原告已無意
      願履行系爭勞動契約，故系爭勞動契約自斯時起已經兩造
      合意終止云云，顯與事實尚有出入，要難採信屬實。從而
      ，被告主張兩造已於98年3 月1 日合意終止系爭勞動契約
      云云，即非可採。
    2.又被告另主張其已於98年3 月4 日以原告無故連續曠職達
      3 日以上為由，終止系爭勞動契約云云，並引被告公司職
      員陳佳靖、鍾子淵於本院審理中之證詞及兩造間之電子郵
      件資料為憑。經查：
      (1)就被告主張已於98年3 月4 日以電話告知原告終止系爭
        勞動契約乙節，證人陳佳靖於本院審理中固證稱：伊曾
        於電話中向原告表示，若原告都不來上班，被告就要終
        止系爭勞動契約等語（參見本院卷第89頁），然並未明
        確證述其於電話中確已向原告為終止系爭勞動契約之意
        思表示；另證人鍾子淵於本院審理中雖證稱：陳佳靖有
        向原告提及曠職超過3 日視同解職，陳佳靖在電話中有
        向原告提終止勞動關係，這件事陳佳靖有向伊回報等語
        （參見本院卷第94頁背面），然證人鍾子淵就被告是否
        於98年3 月4 日以電話告知原告終止系爭勞動契約乙節
        ，並非親自見聞之人，且依其前開證述內容並參酌證人
        陳佳靖前揭證詞，就證人陳佳靖於電話中係僅向原告提
        及無故曠職3 日之法律效果，抑或已向原告為終止系爭
        勞動契約之意思表示等情，均仍未臻明確，自無從逕予
        認定證人陳佳靖於98年3 月4 日確已以電話向原告為終
        止系爭勞動契約之意思表示。再觀諸被告所提出之兩造
        間電子郵件，其內容係記載「基於公司內部流程，要麻
        煩你（即原告）將附件的離職單填好後傳真給我們留檔
        」等語（參見本院卷第65頁），並無隻字片語提及被告
        欲以原告無故曠職3 日為由終止本件勞動契約，至多僅
        能認定係被告片面通知原告完成該公司制式離職手續，
        要難認定被告已向原告為終止系爭勞動契約之意思表示
        。此外，被告就其所主張上情，並未再提出其他證據以
        為證明，且於本院審理中亦自承無類如存證信函之終止
        系爭勞動契約書面資料，抑或類如通聯紀錄之通話紀錄
        可供本院參酌，則被告主張其公司職員陳佳靖於98年3
        月4 日已向原告為終止系爭勞動契約之意思表示云云，
        尚屬乏據，自難逕信屬實。
      (2)況退步而言，縱認證人陳佳靖於98年3 月4 日確已向原
        告為終止系爭勞動契約之意思表示。惟按勞工無正當理
        由繼續曠工3 日者，僱主得不經預告終止契約，勞動基
        準法第12條第1 項第6 款固有明文規定；然據此規定亦
        可得知，僱主得不經預告終止契約者，必以勞工無正當
        理由曠工及繼續曠工3 日為其法定要件，倘祇具其一，
        即不構成僱主得不經預告終止勞動契約之事由；是勞工
        之曠工如非屬無正當理由者，僱主自不得據以終止勞動
        契約。經查，遍觀系爭勞動契約之內容（參見本院卷第
        75至78頁），兩造除約定工作地點為陽明山管理處遊客
        中心外，並無其他工作地點之約定，且亦無原告於派遣
        新職前應先返回被告公司上班或請假之相關規定；參以
        被告於本院審理中亦自承係因原告與遊客發生爭吵，經
        陽明山管理處通知要求更換管理人員，始告知原告自98
        年3 月1 日起改派、轉介至其他單位工作，惟原告就轉
        介之工作均不同意等語，則兩造間就原告新派遣單位既
        仍在協調中而尚未達成共識，復兩造間又無待工期間原
        告應返回被告公司上班或請假之相關約定，則原告因此
        未至新派遣單位到職上班，亦未返回被告公司上班或請
        假，自難認係屬「無正當理由」曠工，與前揭勞動基準
        法第12條第1 項第6 款規定之要件尚屬有間。是以，被
        告主張以原告無故連續曠職達3 日以上為由，終止系爭
        勞動契約云云，於法亦非有據，尚無足採。
    3.基此，被告主張兩造已於98年3 月1 日合意終止系爭勞動
      契約，及被告已以原告無故曠職3 日為由未經預告終止系
      爭勞動契約云云，均尚屬乏據，已如前述，應認兩造間之
      僱傭關係於原告起訴後具狀自98年8 月17日起終止系爭勞
      動契約以前仍然存在；惟於本件言詞辯論終結前，原告所
      欲請求確認兩造間自98年3 月1 日起至同年8 月16日止之
      僱傭關係，已屬過去之法律關係，並無即受確認判決之法
      律上利益，業如前述，則原告此部分之請求於法即非有據
      ，不應准許。
  (二)原告請求被告給付積欠薪資及短缺之退休金提撥差額，並無
    理由：
    1.原告主張被告應給付自98年3 月1 日起至同年8 月16日止
      積欠之薪資計173,193 元云云，惟為被告所否認，並辯稱
      原告既未提出服勞務給付之意思，被告自無給付薪資之義
      務等語。按僱用人受領勞務遲延者，受僱人無補服勞務之
      義務，仍得請求報酬，民法第487 條固定有明定。惟此之
      前提要件需受僱人依法為勞務給付之提出，且僱用人拒絕
      受僱人提出之勞務給付，以致受領勞務遲延者，始生受僱
      人雖實際上未服勞務亦仍得請求僱主給付報酬之權利。經
      查，原告於本院審理中雖主張曾請被告介紹其他職缺，但
      被告並未轉介其他任何工作云云，然就此並未提出任何證
      據以為證明，且其此部分所述與證人陳佳靖、鍾子淵於本
      院審理中結證稱係原告未合意渠等所安排之其他工作等語
      （參見本院卷第88、94、95頁），及被告所提出之相關轉
      介工作資料所示（參見本院卷第107 至111 頁），亦顯有
      出入，參以被告於98年3 月9 日寄發上開電子郵件通知原
      告辦理相關離職手續時，亦未見原告於斯時就此有提出任
      何爭執，抑或以書面要求被告繼續安排其他工作，均難逕
      認原告主張係被告拒絕為其安排其他工作職缺云云係屬實
      情。準此，本件既係因兩造間就原告之新派遣工作無法達
      成共識以致原告始終未再至其他單位工作，並非被告拒絕
      受領原告所提出之勞務給付，揆諸前揭法文規定及說明，
      原告請求被告應給付自98年3 月1 日起至同年8 月16日止
      積欠之薪資，自屬無據，不應准許。
    2.又原告復主張被告未依實際薪資數額提撥一定比例退休金
      ，合計短差6,343 元，應由被告負賠償責任等語，然此亦
      為被告所否認，並辯稱係因原告出勤天數未固定，無法確
      定每月薪資數額，始概依勞工基本工資作為申報投保薪級
      ，且原告亦已表示同意云云。按為增進勞工退休生活保障
      ，加強勞雇關係，促進社會及經濟發展，特制定勞工退休
      金條例；僱主每月負擔之勞工退休金提繳率，不得低於勞
      工每月工資6%，勞工退休金條例第1 條第1 項及第14條第
      1 項分別定有明文。是僱主基於勞動契約為勞工按月提繳
      退休金，儲存於勞工保險局設立之勞工退休金個人專戶，
      乃成為勞工個人之儲蓄，勞工於符合請領退休金要件後，
      依勞工退休金條例向勞保局所請領之退休金，係勞工自己
      儲存於退休金個人專戶之本金及累積收益，故如僱主未為
      勞工提繳或提繳不足之退休金，將使勞工在勞保局之退休
      金個人專戶的本金及累積收益減少，而造成勞工之損害，
      就此同第31條第1 項乃規定：「僱主未依本條例之規定按
      月提繳或足額提繳勞工退休金，致勞工受有損害者，勞工
      得向僱主請求損害賠償」；惟因勞工必須於年滿60歲後始
      得請領月退休金或一次退休金（同條例第24條第1 項參照
      ），是勞工如尚未符合請領退休金之要件者，勞工應請求
      僱主向其勞保局之退休金個人專戶補足提繳。經查，被告
      於本院審理中就其確以法定基本工資17,280元之6%計算提
      撥原告之退休金數額乙節固未爭執（參見本院卷第118 頁
      背面），然姑不論被告此舉於法是否有據，惟原告於本院
      審理中既自承其已自98年8 月17日起另謀他職等語，參諸
      原告係60年12月21日出生，年齡為39歲未滿，距法定退休
      年歲尚有21年，顯見原告目前尚無請領退休金之權利，自
      難認其損害已經發生。是本件被告縱確有未依法為原告提
      繳足額退休金至個人專戶內之情事，然原告亦僅得請求被
      告補足並匯入設於勞工保險局之退休金個人專戶，要不得
      據以請求被告賠償其短缺之退休金提撥差額。從而，原告
      請求被告賠償其未依法提繳之退休金差額部分，於法亦屬
      無據，不予准許。
六、綜上所述，本件原告就過去之法律關係提起確認兩造間自98
    年3 月1 日起至同年8 月16日止之僱傭關係存在，尚非法之
    所許；另原告自承無提供勞務之事實，且未舉證證明被告有
    何拒絕其提出勞務給付之情事，復原告尚無請求退休金之權
    利，亦無證明其損害已經發生，則原告請求被告公司給付自
    98年3 月1 日起至同年8 月16日止未付之薪資及短缺之退休
    金提撥差額，亦洵屬無據。從而，原告起訴請求：「(一)確認
    原告與被告間自98年3 月1 日起至98年8 月16日止之僱傭關
    係存在。(二)被告應給付原告173,193 元，及自98年10月28日
    起至清償日止，按年息5%計算之利息。(三)被告應給付原告6,
    343 元，及自98年10月28日起至清償日止，按年息5%計算之
    利息。」，為無理由，均應予駁回。
七、本件事證已臻明確，兩造其餘主張、陳述及所提證據，經審
    酌與本院前揭判斷不生影響，毋庸再予審酌，併此敘明。
八、據上論結，本件原告之訴為無理由，依民事訴訟法第78條，
    判決如主文。
中    華    民    國    99    年     8     月    31   日
                    勞工法庭  法  官  陳振嘉
正本係照原本作成。
如對本判決上訴，須於判決送達後20日內向本院提出上訴狀。如
委任律師提起上訴者，應一併繳納上訴審裁判費。
中    華    民    國    99    年    8     月    31    日
                              書記官  谷貞豫

司法院資訊處製作；財團法人民間司法改革基金會備份。
